【裁判字號】    99,訴,119
【裁判日期】    990630
【裁判案由】    拆屋還地等
【裁判全文】
臺灣彰化地方法院民事判決  99年度訴字第119號
原      告  台灣糖業股份有限公司
法定代理人  甲○○
訴訟代理人  林益輝律師
複代理人    丙○○
被      告  交通部台灣鐵路管理局
法定代理人  乙○○
訴訟代理人  吳聰億律師
複代理人    陳國偉律師
上列當事人間請求拆屋還地等事件，本院於民國99年6月22日
言詞辯論終結，判決如下：
    主      文
被告應將坐落彰化市○○○段過溝小段251號土地上如附圖所示
編號Ｐ部分面積17平方公尺雨遮、編號Ｑ部分面積1平方公尺鐵
架磚造房屋、編號Ｓ部分面積24平方公尺鐵架造雨遮、編號Ｔ部
分面積6平方公尺鐵架磚造房屋、編號Ｖ部分面積4平方公尺鐵架
造雨遮、編號Ｗ面積33平方公尺鐵架磚造房屋等地上物拆除，並
將該部分土地交還原告。
被告應給付原告新臺幣捌萬肆仟捌佰零柒元，及自民國99年2月2
日起至清償日止，按年息百分之五計算之利息，並應自99年1月
28日起至返還土地之日止，按年給付原告新台幣貳萬伍仟壹佰陸
拾元。
原告其餘之訴駁回。
訴訟費用由被告負擔百分之38，其餘由原告負擔（含減縮部份）
。
    事實及理由
一、按訴狀送達後，原告不得將原訴變更或追加他訴，但擴張或
    減縮應受判決事項之聲明者，不在此限，民事訴訟法第255
    條第1項第3款定有明文。本件原告起訴時聲明請求：「(一)被
    告應將坐落彰化市○○○段過溝子小段251號土地如起訴狀
    附圖所示紅色位置、面積226平方公尺之地上物拆除，併將
    土地交還予原告（被告實際占用位置、面積應以地政機關測
    量為準）。(二)被告應給付新台幣（下同）334,480元予原告
    ，並自起訴狀繕本送達翌日起迄清償日止，依年息百分之5
    計算利息。被告自民國99年1月22日起迄交還土地日止，按
    年給付66,896元予原告。(三)訴訟費用由被告負擔。嗣於起訴
    狀繕本送達被告後，原告於99年6月22日以書狀減縮訴之聲
    明為：(一)被告應將坐落彰化市○○○段過溝小段251號土地
    上如彰化縣彰化地政事務所99年4月23日複丈成果圖所示編
    號Ｐ面積17平方公尺、編號Ｑ面積1平方公尺、編號Ｓ面積
    24平方公尺、編號Ｔ面積6平方公尺、編號Ｖ面積4平方公尺
    、編號Ｗ面積33平方公尺、編號Ｘ面積30平方公尺、編號Ｙ
    面積27平方公尺、編號Ｚ面積2平方公尺等地上物拆除，併
    將土地交還予原告。(二)被告應給付213,120元予原告，並自
    起訴狀繕本送達翌日起迄清償日止，依年息百分之5計算利
    息。且被告自99年1月28日起迄交還土地日止，按年給付42,
    624元予原告。(三)訴訟費用由被告負擔，為減縮應受判決事
    項之聲明，核與首揭規定相符，應予准許。
二、本件原告起訴主張：
  (一)坐落彰化市○○○段過溝小段251號土地係原告所有，而毗
    鄰之彰化市○○○段過溝子小段132號土地及其上建物（即
    建號6897之1號，建物門牌號碼為彰化市○○路○段3巷1、3
    、5、7、9、11、13、15等號房屋）係中華民國所有，交由
    被告管理，被告配住予其員工，目前房屋老舊、員工已遷移
    ，仍由被告管理中。因上開8棟房屋於被告員工配住期間，
    配住員工未經原告同意於配住之房屋加蓋增建物時，該增建
    物即占用系爭原告所有之上開251地號土地，則被告管理宿
    舍之增建地上物顯無權占用原告之土地，占用位置即如附圖
    所示編號Ｐ面積17平方公尺、編號Ｑ面積1平方公尺、編號
    Ｓ面積24平方公尺、編號Ｔ面積6平方公尺、編號Ｖ面積4平
    方公尺、編號Ｗ面積33平方公尺、編號Ｘ面積30平方公尺、
    編號Ｙ面積27平方公尺、編號Ｚ面積2平方公尺等，上開占
    用部分被告應將地上物拆除，並交還土地予原告。
  (二)坐落彰化市○○○段過溝子小段132號土地上之8棟房屋原由
    被告管理並配住予其員工，縱由其員工擅自搭建地上物，然
    因該搭建之地上物係與其主建物相連接，為主建物之部份，
    且依民法第811條規定，動產因附合而為不動產之重要成份
    者，不動產所有人取得動產所有權，被告之員工增建之地上
    物，其地上物應與其房屋附合而為房屋之一部份，被告對該
    地上物當有處分之權能，被告現已全部收回上開8棟房屋之
    管理權，當應將上開房屋占用原告所有系爭土地之地上物拆
    除，併交還土地予原告。詎原告業分別於97年6月13日、97
    年6月25日、98年9月16日、98年10月5日、98年10月20日、
    98年12月4日等多次催告被告拆屋還地，然被告迄未拆除。
    再者，附圖中X、Y、Z部分係水溝後面獨立搭建之車庫，之
    前是被告員工在使用，但不清楚是何人搭建，其餘部分都是
    與主建物連在一起使用，況被告向其員工請求遷讓宿舍，員
    工交還宿舍亦包含後面加建部分不僅只是原有建物而已，業
    經本院98年度彰簡調字第126號遷讓房屋等事件，成立訴訟
    上和解在案，且目前鑰匙均由被告保管，必須由被告開啟門
    鎖才可進入。
  (三)又查，原告所有上開土地遭被告佔用已逾5年以上，上開增
    建物占用系爭土地之面積為144平方公尺，每平方公尺申報
    地價2,960元，再依土地法第97條第1項規定，城市地方房屋
    之租金，以不超過土地及其建築物申報總價年息百分之10為
    限。故請求99年1月10日前5年之不當得利損害金為213,120
    元（計算式：1 44×2960×10%×5=213120），被告並應自
    99年1月28日起迄交還土地日止，每年給付42,624元予原告
    等情。並聲明：1.被告應將坐落彰化市○○○段過溝小段25
    1號土地上如附圖即彰化縣彰化地政事務所複丈日期99年4月
    23日複丈成果圖所示編號Ｐ面積17平方公尺、編號Ｑ面積1
    平方公尺、編號Ｓ面積24平方公尺、編號Ｔ面積6平方公尺
    、編號Ｖ面積4平方公尺、編號Ｗ面積33平方公尺、編號Ｘ
    面積30平方公尺、編號Ｙ面積27平方公尺、編號Ｚ面積2平
    方公尺等地上物拆除，併將土地交還予原告。2.被告應給付
    原告213,120元及自起訴狀繕本送達翌日起迄清償日止，依
    年息百分之5計算利息。且被告自99年1月28日起迄交還土地
    日止，按年給付42,624元予原告。3.訴訟費用由被告負擔。
三、被告則以：
   (一)按所謂當事人適格，乃指當事人就特定訴訟得以自己之名
     義為原告或被告之資格，並因而得受本案判決者而言，又
     當事人適格與否屬法院職權調查事項，如當事人不適格，
     法院應認為其訴訟為無理由而以判決駁回之。又法院對於
     當事人不適格之訴訟，無須就其內容有無理由為判斷，逕
     以當事人不適格為由，駁回原告之訴。就特定訴訟得以自
     己名義為原告或被告之資格，因而得受本案判決者，始謂
     之當事人適格，或稱為正當當事人。至於何人對於訴訟標
     的之法律關係有實施訴訟之權能，應視當事人與特定訴訟
     標的之關係如何而定。本件系爭增建建物非屬被告所有，
     原告主張拆除義務者並非被告，是其對被告起訴，有被告
     當事人不適格之情形，此部分聲明即無理由，核先敘明。
   (二)按未辦保存登建物之所有權由出資興建者原始取得；非主
     物之成分，常助主物之效用，而同屬一人者，為從物；主
     物之處分，及於從物，民法第68條第1項、第2項分別定有
     明文。又按所有人於原有建築物之外另行增建者，如增建
     部分與原有建築物無任何可資區別之標識存在，而與之作
     為一體使用者，因不具構造上及使用上之獨立性，自不得
     獨立為物權之客體，原有建築物所有權範圍因而擴張，以
     原有建築物為擔保之抵押權範圍亦因而擴張。倘增建部分
     於構造上及使用上已具獨立性，即為獨立之建築物。苟其
     常助原有建築物之效用，而交易上無特別習慣者，即屬從
     物，而為抵押權之效力所及。若增建部分已具構造上之獨
     立性，但未具使用上之獨立性而常助原有建築物之效用者
     ，則為附屬物。其使用上既與原有建築物成為一體，其所
     有權應歸於消滅；被附屬之原有建築物所有權範圍因而擴
     張，抵押權之範圍亦同。是從物與附屬物雖均為抵押權之
     效力所及，惟兩者在概念上仍有不同。最高法院88年度台
     上字第485號民事判決參照。又按附屬物係指原建築物之外
     ，屬同一人所有且常助原建築物之效用，但尚未具獨立性
     之建築物而附屬物既因附屬於原建築物，喪失其獨立性，
     則原建築物之所有權即因而擴張，該建築物所在之抵押權
     支配範圍亦隨建築物所有權之擴張而擴張。抵押權之效力
     ，自應及於該附屬物，該附屬物究在抵押前或後所建，有
     無辦理登記，在所不問。又建築物設定抵押後，抵押權人
     於原建築物再行擴建或增建之建物，如不具獨立性，而與
     原建築物構成一體，已為原建築物之一部分，或為原建築
     物之附屬物時，應為原抵押權效力所及。最高法院88年度
     上字第181號民事判決參照。本件原告認為被告眷舍退休員
     工自行搭建增建物占用其經管之土地，而向被告提起本件
     拆屋還地訴訟，惟查旨揭眷舍自行搭建物位於彰化縣彰美
     路1段3巷3號至11號後方，因屬退休員工自行搭建，經查亦
     無自建歸公，非屬被告宿舍之一部分，所有權非屬被告。
     原告認為該退休員工自行搭建增建物，因尚未具使用上獨
     立性之建築物而為附屬物，既因附屬於原建築物，喪失其
     獨立性，則原建築物之所有權即因而擴張，而認定該系爭
     增建物已屬被告所有，而對被告主張拆屋還地，顯然容有
     誤解。蓋依上開最高法院實務見解，無論從物或附屬物使
     得原建築物之所有權因而擴張之要件，須從物、附屬物與
     原建築物，屬同一人所有，然該系爭增建物之所有權由出
     資興建者即被告眷舍退休員工所原始取得，與原宿舍非屬
     被告同一人所有，顯無法將被告眷舍退休員工自行搭建增
     建物認係被告所有，而對被告主張拆屋還地。若被告眷舍
     退休員工自行搭建增建物是興建於被告所經管土地上，在
     訴請眷舍退休員工遷讓房屋之同時，亦要對退休員工所興
     建之增建物一併主張拆屋還地，則何以被告眷舍退休員工
     自行搭建增建物占用原告所經管之土地，原告可逕向被告
     主張拆屋還地，故原告應直接向興建增建物之人提起拆屋
     還地之訴訟，始為適法。
   (三)依據本院99年4月23日勘驗筆錄及附圖之測繪結果可知，門
     牌號碼彰化市○○路○段3巷13、15號保存建物後方，間隔
     水溝，有一獨立之鐵架造建物，分成三部分似作車庫使用
     ，即附圖所示N1、M、M1、X、Y、Z部分，然其中M、M1部分
     非原告所管理之國有土地；N1部分作水溝使用，非建物占
     有使用；而X、Y、Z部分，與被告所管理之國有宿舍並未相
     連，間隔一條水溝，為獨立之鐵架造建物，似作車庫使用
     ，此部分從外觀看不出與被告所管理之國有宿舍有何關聯
     性，並無證據為被告員工所搭建，被告否認原告主張該部
     分已為被告所管理之國有宿舍附屬物或從物。又門牌號碼
     彰化市○○路○段3巷11號保存建物後方加蓋之住房及雨遮
     ，內部經勘驗分為房間、廁所、廚房，又加蓋有鐵捲門面
     臨道路，即如附圖所示V、W部分，惟此加蓋部分與被告所
     管理之國有宿舍僅一門相通，留有保存建物之牆垣，仍可
     明顯及清楚區別，且有獨立出入門戶面臨道路而與道路相
     通，內部經勘驗分為房間、廁所及廚房，已具備獨立之出
     租要件，蓋通常具備房間及廁所即可單獨出租，構造上及
     使用上已具獨立性，即為獨立之建築物，其所有權應屬出
     資建造者原始取得，非原告主張該部分已成為被告所管理
     之國有宿舍附屬物或從物。再者，門牌號碼彰化市○○路○
     段3巷9號保存建物後方加蓋之住房及木板圍繞之空地，內
     部經勘驗分為廚房、餐廳、廁所、浴室，又加蓋建物後方
     有小門連接木板圍牆內之空地，木板圍牆另有一小門面臨
     道路，即如附圖所示F、F1、U部分，惟此加蓋之住房即F1
     部分及空地即F2部分並無占用原告土地，而木板圍牆及所
     圍繞之空地即U部分，非與被告所管理之國有宿舍相連，可
     明顯及清楚區別，且有獨立出入門戶面臨道路而與道路相
     通，並非成為被告所管理之國有宿舍附屬物或從物甚明。
     再門牌號碼彰化市○○路○段3巷7號保存建物後方加蓋之住
     房及雨遮，內部經勘驗分為兩個房間（其中一個套房內有
     廁所）、廚房、餐廳及廁所，又加蓋屋頂隔壁連接原保存
     建物蓋的廚房、後方有一小門(未直接面臨馬路)，連接屋
     外雨遮木板圍牆空地，木板圍牆另有一小門臨路，即附圖
     所示S、T部分，惟此加蓋部分與被告所管理之國有宿舍僅
     一門相通，留有保存建物之牆垣，仍可明顯及清楚區別，
     且有獨立庭院(即屋外雨遮木板圍牆空地)，庭院有門可作
     為獨立之出入門戶，且該獨立出入門戶之小門面臨道路而
     與道路相通；內部經勘驗分為兩個房間（其中一個套房內
     有廁所）、廚房、餐廳及廁所，已具備獨立之出租要件（
     蓋通常具備房間及廁所即可單獨出租），即構造上及使用
     上已具獨立性，即為獨立之建築物，其所有權應屬出資建
     造者原始取得，非原告主張該部分已成為被告所管理之國
     有宿舍附屬物或從物。而門牌號碼彰化市○○路○段3巷5號
     保存建物後方加蓋之住房及雨遮，內部經勘驗分為臥房、
     廚房、餐廳及廁所，又加蓋廚房後方有一小門連接木造圍
     牆內之空地，為後門使用，該門未直接與對外道路連接，
     即附圖中之R、T部分，惟此加蓋部分除T部分與隔鄰彰美路
     1 段3巷5號保存建物後方加蓋之T部分相通外，與被告所管
     理之國有宿舍僅一門相通，留有保存建物之牆垣，仍可明
     顯及清楚區別，且有獨立庭院（即屋外雨遮木板圍牆空地
     ），加蓋廚房後方有一小門，為後門使用，該門未直接與
     對外道路連接，但該木造圍牆內之庭院可與隔鄰彰美路1段
     3 巷5號保存建物後方加蓋住房外之獨立庭院相通，而利用
     隔鄰該獨立出入門戶之小門而與道路相通；內部經勘驗分
     為臥房、廚房、餐廳及廁所，已具備獨立之出租要件，即
     構造上及使用上已具獨立性，即為獨立之建築物，其所有
     權應屬出資建造者原始取得，非原告主張該部分已成為被
     告所管理之國有宿舍附屬物或從物。末查，門牌號碼彰化
     市○○路○段3巷3號保存建物後方加蓋之住房、雨遮及木板
     圍繞之空地，因無法進入被告所管理之國有宿舍內勘測，
     推測內部作為客廳使用，後門外有木板圍繞之空地，圍牆
     外即面臨馬路，即附圖中之O、P、Q部分，惟其中O部分未
     有圍牆圍繞，本作為供供眾通行之道路使用，非被告之員
     工佔有使用；此加蓋之住房即Q部分僅占用原告所管理之國
     有土地約1平方公尺，且若作為客廳使用，已非房屋附屬功
     能如廁所或廚房等，具使用上、構造上之獨立性；又空地
     即P 部分，僅有木板圍牆，非與被告所管理之國有宿舍相
     連，可明顯及清楚區別，故並非成為被告所管理之國有宿
     舍附屬物或從物甚明。
   (四)本件原告認為被告眷舍退休員工自行搭建增建物占用其經
     管之土地，而向被告提起本件拆屋還地訴訟，惟查旨揭眷
     舍自行搭建物位於彰化縣彰美路1段3巷3號至11號後方，因
     屬退休員工自行搭建，經查亦無自建歸公，非屬被告宿舍
     之一部分，所有權非屬被告。原告認為該退休員工自行搭
     建增建物，因尚未具使用上獨立性之建築物而為附屬物，
     既因附屬於原建築物，喪失其獨立性，則原建築物之所有
     權即因而擴張，而認定該系爭增建物已屬被告所有，而對
     被告主張拆屋還地，顯然容有誤解。蓋依上開最高法院實
     務見解，無論從物或附屬物使得原建築物之所有權因而擴
     張之要件，須從物、附屬物與原建築物，屬同一人所有，
     然該系爭增建物之所有權由出資興建者即被告眷舍退休員
     工所原始取得，與原宿舍非屬被告同一人所有，顯無法以
     附屬物或從物而將被告眷舍退休員工自行搭建增建物認係
     被告所有，而對被告主張拆屋還地。綜上所述，原告之訴
     顯無理由等語置辯。並聲明：1.原告之訴駁回。2.訴訟費
     用由原告負擔。
四、查原告主張坐落彰化市○○○段過溝小段251號土地係原告
    所有，毗鄰之彰化市○○○段過溝子小段132號土地及其上
    建號6897之1號即門牌號碼為彰化市○○路○段3巷1、3、5
    、7、9、11、13、15號等房屋係中華民國所有，交由被告管
    理，被告配住予其員工，上開建物被告起訴經本院98年度彰
    簡調字第126號遷讓房屋等事件，成立訴訟上和解由被告員
    工遷讓返還予被告在案，目前鑰匙均由被告保管等情，業據
    原告提出土地及建物登記簿謄本為證，並經調取本院98年度
    彰簡調字第126號遷讓房屋等事件卷宗核閱屬實，復為被告
    所不爭執，原告主張之上開事實堪信為真。
五、次查，被告所有上開經保存登記之建物即門牌號碼為彰化市
    ○○路○段3巷1、3、5、7、9、11、13、15號等：彰化市
    ○○路○段3巷5號（即附圖所示編號Ｃ部分）房屋，後方加
    蓋有如附圖所示編號C1（鐵架磚造住房）、C2（鐵架磚造住
    房）、C3（鐵架造雨遮）及編號Ｐ（鐵架造雨遮）、Ｑ（鐵
    架磚造住房）等建物（其中僅編號Ｐ、Ｑ部分占用原告系爭
    土地），加蓋部分分別作為臥房、廁所、廚房、餐廳使用，
    廚房後方連接一塊以木板圍籬之空地（即附圖所示編號Ｒ部
    分應係後院），木板圍籬開設一小門作後門使用，未直接與
    對外道路相通；彰化市○○路○段3巷7號（即附圖所示編
    號Ｅ部分）房屋，後方加蓋有如附圖所示編號E1（鐵架磚造
    住房）及編號Ｓ（鐵架造雨遮）、編號Ｔ（鐵架磚造住房）
    （其中僅編號Ｔ、Ｓ部分占用原告系爭土地），加蓋部分除
    有兩個房間（其中之一為套房有廁所）外，其他部分作為廁
    所、廚房、餐廳使用，廚房後方連接一塊以木板圍籬之空地
    ，空地上方搭建雨遮（即附圖編號Ｓ部分），木板圍籬開設
    一小門作後門使用，後門外即面臨道路；彰化市○○路○
    段3巷1、3、9號（即附圖所示編號Ａ、Ｂ、Ｆ部分），後方
    加蓋部分未占用原告系爭土地；彰化市○○路○段3巷11號
    （即附圖所示編號Ｇ部分），後方加蓋如附圖所示編號G1（
    鐵架磚造住房）及編號V（鐵架造雨遮）、編號Ｗ（鐵架磚
    造住房）（僅編號Ｖ、Ｗ部分占用原告系爭土地），加蓋部
    分做為房間、廁所、廚房、餐廳使用，並設置鐵捲門面臨道
    路；以上4棟房屋之加蓋部分其中未占用原告系爭土地者有
    部分係搭建於水溝上方；彰化市○○路○段3巷13號（即附
    圖所示編號Ｉ、Ｊ部分）及15號（即附圖所示編號Ｋ、Ｌ部
    分）建物後方即緊鄰水溝，未與附圖所示編號Ｗ、Ｙ、Ｚ等
    部分之鐵架造車庫相連接等情，並經本院會同彰化地政事務
    所派員至現場測量勘驗屬實，製有勘驗筆錄及彰化地政事務
    所收件日期及文號99年4月23日彰土測字第1126號複丈成果
    圖附卷足憑，復為兩造所不爭執，惟被告辯稱上開建物後方
    加蓋部分為配住之員工所擅自搭蓋，非被告所有，且被告僅
    為建物之管理機關並非所有權人，原告對被告起訴當事人不
    適格云云。按「當事人適格，乃指當事人就具體特定訴訟標
    的有無實施訴訟之權能而言，此項權能之有無，應依當事人
    與特定訴訟標的之關係定之。倘原告主張其為訴訟標的法律
    關係之權利主體，或主張他造為訴訟標的法律關係之義務主
    體，其當事人即為適格，至其是否確為權利人或他造是否確
    為義務人，乃為訴訟標的法律關係在實體上有無理由問題，
    非為當事人適格之欠缺（最高法院八十六年度台上字第十六
    號裁判意旨參照），又按國有財產撥給各地國家機關使用者
    ，名義上雖仍為國有，實際上即為使用機關行使所有人之權
    利，故對於是類財產，自准由管領機關起訴或被訴，代國家
    主張或行使所有權人之權利。查系爭建號6897之1建物登記
    所有權人為中華民國，被告為登記之管理機關，此有建物登
    記謄本在卷可稽，故原告以該建物之管理人即被告為對象提
    起本件訴訟，於法尚無不合，被告謂其欠缺當事人適格云云
    ，自非可取。
六、又按所有人於原有建築物之外另行增建者，如增建部分與原
    有建築物無任何可資區別之標識存在，而與之作為一體使用
    者，因不具備構造上及使用上之獨立性，自不得獨立為物權
    之客體，原有建築物所有權範圍因而擴張。若增建部分雖具
    構造上之獨立性，但未具使用上之獨立性而常助原有建築物
    之效用者，則為附屬建物。其使用上既與原有建築物成為一
    體，其所有權應歸於消滅；被附屬之原有建築物所有權，則
    因二所有權歸於一所有權而擴張。查彰化市○○路○段3巷5
    、7、9、11號四棟建物後方加蓋部分，均依保存登記建物之
    結構而搭蓋相連接，且部分搭蓋於水溝上，再連接占用原告
    系爭土地之加建部分，均作為保存登記建物之臥房、廚房及
    廁所使用，加蓋部分縱有一後門或可連接或未連接後方道路
    ，惟該後門簡陋顯非各該建物之正常或經常性出入口，仍要
    經由各保存登記建物之西向大門進出始符常情，況保存登記
    及加蓋部分之電力及用水未見有區隔之現象，因此各棟建物
    與其加蓋部分於使用上及構造上均難認有其獨立性存在，加
    蓋部分可認已與保存登記建物添附成為一體，而不具獨立之
    經濟效用，應已成為原保存登記建物之附屬建物，即原保存
    登記建物之所有權因增建而隨之擴張無訛，故被告管理之彰
    化市○○路○段3巷5、7、9、11號等四棟建物，其所有權之
    範圍應及於系爭增建之附屬建物在內自堪認定；至於彰化市
    ○○路○段3巷13、15號兩棟建物後方如附圖所示編號Ｘ、Ｙ
    、Ｚ車庫部分，與原保存登記建物間相隔數公尺之水溝，兩
    者並未相連，且編號Ｘ、Ｙ、Ｚ部分係供車庫使用，無論於
    結構上或使用上均分別獨立，難認係原保存登記建物之一部
    份，應為獨立建物，自屬出資興建之原始起造人所有，原告
    既稱不知編號Ｘ、Ｙ、Ｚ部分為何人所搭蓋，即難認被告對
    此部分有處分權存在。
七、另按所有權人對於無權占有或侵奪其所有物者，得請求返還
    之，民法第七百六十七條前段定有明文，被告所有如附圖所
    示編號Ｐ部分面積17平方公尺雨遮、編號Ｑ部分面積1平方
    公尺鐵架磚造房屋、編號Ｓ部分面積24平方公尺鐵架造雨遮
    、編號Ｔ部分面積6平方公尺鐵架磚造房屋、編號Ｖ部分面
    積4平方公尺鐵架造雨遮、編號Ｗ面積33平方公尺鐵架磚造
    房屋等地上物，合計面積85平方公尺，係無權占用原告所有
    之系爭251地號土地。從而，原告請求被告將上開建物拆除
    後，將該部分土地返還原告，洵屬有據。
八、再按無法律上之原因而受利益，致他人受有損害，應返還其
    利益，民法第一百七十九條前段定有明文。查無權占有他人
    土地，係無法律上之原因而受利益，致他人受有損害，占有
    人可獲得相當於租金之利益為社會通常之觀念，並以該租金
    之金額為所有人所受之損害及無權占有人所受之利益，故無
    法律上之原因而獲得相當於租金之利益，致他人受損害時，
    如該他人之返還利益請求權已逾租金短期消滅時效之期間，
    對於相當於已罹消滅時效之租金利益，不得依不當得利之法
    則，請求返還（79臺上字第1730號判例請參照），依民法第
    一百二十六條規定租金給付請求權因五年間不行使而消滅，
    因此原告得請求相當於租金利益之返還期限為五年。又依土
    地法第105條準用同法第97條之規定，建築基地之租金，按
    申報總價額年息百分之十計算，土地法第97條規定所謂土地
    價額係指法定地價而言，為土地法施行法第25條所定。而法
    定法定，依同法第148條之規定，係指土地所有權人依土地
    法所申報之地價，倘土地所有權人聲請登記而不同時申報地
    價者，以標準地價為法定地價，所謂標準地價即由該管市縣
    地政機關依同法第152條及第160條公告之地價，原告於99年
    1月27日提起本件訴訟之前，並未舉證證明曾對被告為返還
    不當得利之請求，是原告可請求之部分為自94年1月28日起
    至99年1月27日止五年內之租金利益，並以年息百分之十計
    算，查系爭土地之申報地價67年10月至95年12月每平方公尺
    為456元，96年1月起每平方公尺為2,960元，則被告因無權
    使用系爭土地獲得5年相當於租金之利益，94年1月28日至95
    年12月為7,465元（85㎡×456元×10%×1.926年＝7465），
    96 年1月至99年1月27日為77,342元（85㎡×2,960元×10%
    ×3.07 4年＝77342），合計為84,807元，且自99年1月28日
    起每年相當於租金之利益為25160元，是原告依上開規定請
    求被告返還相當於租金之不當利益84,807元及其法定利息，
    暨自99年1月28日起至返還土地之日止每年25,160元，實有
    理由。
九、綜上所述，原告請求被告應將坐落彰化市○○○段過溝小段
    251號土地上如附圖所示編號Ｐ部分面積17平方公尺雨遮、
    編號Ｑ部分面積1平方公尺鐵架磚造房屋、編號Ｓ部分面積
    24平方公尺鐵架造雨遮、編號Ｔ部分面積6平方公尺鐵架磚
    造房屋、編號Ｖ部分面積4平方公尺鐵架造雨遮、編號Ｗ面
    積33平方公尺鐵架磚造房屋等地上物拆除後，將該部分土地
    返還原告，並給付原告84,807元及自起訴狀繕本送達翌日（
    即99年2月2日）起至清償日止按年息百分之五計算之利息，
    暨自起訴翌日（即99年1月28日）起至返還土地之日止，按
    年給付原告25,160元，為有理由，應予准許，逾此部分之請
    求，則無理由，應予駁回。
十、結論：本件原告之訴為一部有理由、一部無理由，並依民事
    訴訟法第第79條，判決如主文。
中    華    民    國    99    年    6     月    30    日
                  民事第一庭    法  官  黃倩玲
以上正本係照原本作成。
如對判決上訴，應於判決送達後20日內向本院提出上訴狀。
如委任律師提起上訴者，應一併繳納上訴審裁判費。
中    華    民    國    99    年    6     月    30    日
                                書記官  黃幼華

司法院資訊處製作；財團法人民間司法改革基金會備份。
